臺灣高等法院臺南分院刑事判決　　　　九十年度上易字第一七七號　Ａ
　　　上訴人即
　　　自　訴　人　甲　○　○
　　　自訴代理人　劉　　意　律師
　　　被　　　告　乙　○　○
　　　選任辯護人　蔡　淑　文
　　　被　　　告　丙　○　○
　　　選任辯護人　張　天　良　律師
右上訴人因被告過失傷害案件，不服臺灣臺南地方法院八十九年度自字第九一號中華
民國九十年九月二十四日第一審判決，提起上訴，本院判決如左：
      主      文
上訴駁回。
      理      由
一、自訴意旨略以：自訴人之女吳容緯（民國八十八年五月十三日生）於民國（下同
    ）八十八年十一月九日晚上約十一時許，因持續高燒，自訴人遂將之自新營送至
    台南縣永康市奇美醫院急診室急診，在吳容緯高燒不退、臉部及皮膚潮紅、活動
    力軟弱等病狀下，值班之醫師乙○○竟連最基本的血液分類檢驗等一般程序亦未
    施作，遑論有施予顯微鏡學、化學及物理學的輔助診斷及給予住院觀察之情形下
    ，草率了事，未予詳細診治，即斷然以吳容緯係患咽喉炎加以處置，期間自訴人
    一再以吳女年僅六個月大，且持續高燒不退，要求住院觀察治療，惟均遭乙○○
    以小毛病無此必要為由斷然拒絕，僅於其所給藥劑中，加上五顆肛門塞劑，並囑
    咐自訴人謂：「咽喉炎會持續發燒，發燒時以肛門塞劑降溫即可」，吳容緯在奇
    美醫院診治後，仍持續高燒不退，自訴人心急如焚，乃於八十八年十一月十日早
    上六時，又將之抱至丙○○之診所掛號看病，經丙○○診斷結果，認吳容緯所患
    係咽喉炎及口內念珠菌感染，而開立藥方給吳容緯服用。至八十八年十一月十一
    日下午一時許，吳容緯之高燒仍未見好轉，且有陷入昏迷情形，自訴人發覺有異
    ，遂重返丙○○之診所要求急診，惟卻遭其診所人員以未至營業時間為由，拒絕
    緊急處理，等到營業時間看診，丙○○乍見吳容緯病情嚴重後，即拒收病患，且
    未作轉診，又未對吳容緯施以必要之急救措施，致延誤病情，經自訴人將吳容緯
    緊急送至嘉義基督教醫院加護病房施以急救，經該院診斷結果，吳容緯所患係因
    感染肺炎雙球菌引起腦膜炎，在延誤治療之情形下，併發敗血症，致呈休克狀態
    ，俟發現真正病源而加以治療時，已為時稍晚，而成為植物人。按被告乙○○任
    職之奇美醫院擁有一流之設備，足以對病患作徹底明確之檢驗，以明瞭病因作正
    確之治療，詎乙○○在能注意檢查吳容緯病症之情形下，卻疏於盡其醫療之注意
    義務，未排除其他可能之病症（肺炎引起的腦膜炎），逕行認定為咽喉炎，而未
    能適時給予適當之治療，致延誤治療時機，並加深病情。被告丙○○除同為錯誤
    之診斷外，更在自訴人發覺吳容緯病情嚴重上門求診時，故意違反醫師法第二十
    一條有關醫師對於危急之病症，不得無故不應招請或無故遲延，及醫療法第四十
    三條醫院、診所遇有危急病人，應即依其設備予以救治或採取一切必要措施，不
    得無故拖延之規定，拒絕為吳容緯急診，且於自訴人要求轉診時，違反醫療法第
    五十條醫院、診所因限於設備及專長，無法確定病人之病因或提供完整治療時，
    應建議病人轉診，但危急病人應依第四十三條第一項規定，先作適當之急救處置
    ，始可轉診，前項轉診，應填具轉診病歷摘要，交予病人，不得無故拖延或拒絕
    之規定，拒絕辦理轉診。因認被告二人均涉有刑法第二百八十四條第二項之業務
    過失致重傷害罪嫌等語。
二、訊據被告乙○○固供承於八十八年十一月九日在奇美醫院擔任醫師，於當日晚上
    十一時許，負責自訴人之女吳容緯急診之診療業務，並經診斷為咽喉炎並開立藥
    方給予治療等情；被告丙○○供承於八十八年十一月十日上午七時許，在其診所
    內提供為自訴人之女吳容緯看診之診療業務，經診斷為咽喉炎及口內念球菌感染
    ，而開立藥方給吳容緯服用，八十八年十一月十一日下午二時未到，自訴人又抱
    著吳容緯來診所急診等情，惟二人均堅決否認有業務過失致重傷之犯行，被告乙
    ○○辯稱：患嬰於八十八年十一月九日晚上十一時許，至奇美醫院急診時，自訴
    人主訴患嬰之情形為發燒一天，輕微流鼻水，活動力尚佳，食慾較差，但沒有咳
    嗽、嘔吐或腹瀉等症狀，身體檢查方面，咽喉紅腫，軟顎無潰瘍，無小出血點，
    前囪門無膨出，頸部無僵硬現象，無抽筋或驚慌不安等現象，所以診斷為咽喉炎
    ，當時伊研判患嬰的咽喉發炎最可能是病毒感染引起，但考慮患嬰發燒達三十九
    點六度，不能完全排除細菌感染的可能性，所以處方中加入ＫＥＦＬＥＸ（即第
    一代頭芽胞素）以預防可能的細菌感染，並囑咐自訴人，若患嬰病情有任何變化
    ，應帶回門診或急診追，伊並未對自訴人說患嬰的情形是小毛病，伊當晚的說
    法是患嬰目前看起來只有咽喉炎，沒有其他明顯的問題，不太需要急著抽血或住
    院，但回家後如果有任何問題，還是要回來門診或急診追蹤，然而自訴人自此之
    後，並未帶患嬰回診追蹤，伊自然無法得知患嬰後續病情發展，自訴人雖認當日
    要求抽血遭拒，以致延誤病情，然醫師診治病患，需不需要抽血或作其他檢查，
    應以病患之病情為依據，以當晚患嬰呈現之病情，並無腦膜炎之明顯症狀，實無
    合理需要為其作如抽血等侵襲性檢查，況且抽血並不能診斷出腦膜炎，伊並無自
    訴人所指之業務過失等語。被告丙○○辯稱：八十八年十一月十日上午，伊係七
    時許為自訴人之女吳容緯看診，而非自訴人所稱六時許，當時依聽診、視診及觸
    診等，見吳容緯之心、肺、腹部皆正常，未見前囪門突出，或嘔吐、抽筋、痙攣
    等典型腦膜炎症狀，只見咽喉發炎及口內念球菌感染，伊為慎重起見，將吳容緯
    留在觀察床點滴觀察，點滴完後，小孩精神良好才離去，八十八年十一月十一日
    下午二點未到，自訴人來診所急診，伊即下樓應診，吳容緯已有異常呻吟及兩眼
    眼神驚慌，一直往上看，伊認為其腦部可能已受到侵犯，即連健保卡都未蓋章，
    馬上囑咐自訴人趕快前往設備較完善之嘉義基督教醫院急診，伊確實已盡醫師診
    察時應注意之義務，並無自訴人所指未對吳容緯施以必要之急救措施，致延誤病
    情及違反醫療法等語。
三、經查：
  (一)自訴人之女吳容緯（八十八年五月十三日出生）於八十八年十一月九日晚上約十
    一時許，因持續高燒至台南縣永康市奇美醫院急診，經值班醫師即被告乙○○診
    療後，診斷為咽喉炎，並開立藥方給吳容緯服用，迄翌日（十一月十日）上午六
    時至七時之間，因吳容緯仍高燒不退，自訴人再將之帶往被告丙○○之診所就診
    ，經丙○○診斷為咽喉炎及口內念球菌感染，除開立藥方給女嬰服用外，並於診
    所注射點滴並予觀察等節，業據被告二人供承無訛，亦為自訴人所自認，且經原
    審依職權調閱財團法人奇美醫院（以下簡稱奇美醫院）之吳容緯全部病歷資料一
    份及丙○○診所之吳容緯全部病歷資料一紙在卷可稽。又吳容緯嗣於八十八年十
    一月十一日轉至財團法人嘉義基督教醫院就醫（以下簡稱嘉義基督教醫院），經
    診斷其病因為源自肺炎雙球菌之感染造成肺炎、敗血症及腦膜炎，並經檢查證實
    為肺炎球菌之腦膜炎，而於八十八年十二月二日因腦部病變問題轉至台南市國立
    成功大學醫學院附設醫院（以下簡稱成大醫院）治療，八十九年一月三日出院，
    吳容緯在成大醫院之爾後門診追蹤治療中，發現有雙下肢癱瘓、腦部萎縮性水腦
    、雙耳明顯聽障、大小便失禁、癲癇及嚴重心智發展遲緩，上述併發症是由於腦
    膜炎對腦部以及脊髓傷害之後遺症等情，亦有嘉義基督教醫院及成大醫院復函及
    分別檢送吳容緯病情說明暨病歷資料在卷可參。
  (二)按行為人雖非故意，但按其情節應注意並能注意，而不注意者，為過失。刑法第
    十四條第一項定有明文。第按刑法上之過失，其過失行為與結果間，在客觀上有
    相當因果關係始得成立。所謂相當因果關係，係指依經驗法則，綜合行為當時所
    存在之一切事實，為客觀之事後審查，認在一般情形下，有此環境，有此行為之
    同一條件，均可發生同一結果者，則該條件即為發生結果之相當條件，行為與結
    果間即有相當因果關係。反之，若在一般情形下，有此同一條件存在，而依客觀
    之審查，認為不必皆發生此結果者，則該條件與結果並不相當，不過為偶然之事
    實而已，其行為與結果間即無相當因果關係。最高法院七十六年台上字第一九二
    號判例可資參照。本件自訴人之女吳容緯經嘉義基督教醫院及成大醫院檢查後已
    確定係肺炎球菌感染之腦膜炎，有上述二醫院之來函在卷可憑，而細菌性腦膜炎
    之病理變化，較常見的原因為細菌經過血液循環到達腦膜，細菌常來自於鼻咽部
    的寄居細菌，當幼兒發生上呼吸道感染時（包括咽喉炎），呼吸道表皮黏膜的抵
    抗力降低，寄居的細菌侵襲，經血液循環到達腦膜，發生腦膜炎的症狀。急性細
    菌性腦膜炎的症狀有二種明顯的發作方式，極少數發生突發性休克、紫斑、散佈
    性血管內凝血病變及意識障礙，病患常在二十四小時內死亡；大多數較常見為早
    期可能有數日的上呼吸道感染、或腸胃道症狀，隨後發生非特異性中樞神經感染
    症狀，諸如增加嗜睡及不安。當腦膜炎症狀出現時，非特異性中樞神經感染症狀
    ，伴隨全身感染及腦膜刺激症狀，包括抽痙、意識障礙、頸僵、前囪門凸出，經
    脊髓液檢查可確定為腦膜炎（參照Ｎｅｌｓｏｎ二千年十六版小兒科教科書第七
    五一至七五七頁）。另腦膜炎早期診斷不易，若發生中樞神經感染之症狀，包括
    抽痙、意識障礙、前囪門澎出、動眼或外展神經麻痺之情形，則臨床醫師便較易
    診斷腦膜炎的可能性，此亦有成大醫院上揭復函之病情說明可供參考。自訴人之
    女吳容緯於八十八年十一月十一日下午三時送嘉義基督教醫院治療時，主訴發燒
    三日及嘔吐一日，住院當日清晨活動力欠佳、食慾差，有該院函復之病情狀況說
    明在卷可稽，上開吳容緯病情顯係自訴人對案外人之嘉義基督教醫院醫師所為陳
    述，應較為客觀可信，則吳容緯於八十八年十一月九日晚上至奇美醫院急診時，
    當係第一天發燒，參諸自訴人於自訴狀中所稱之吳容緯有「臉部及皮膚潮紅、活
    動力軟弱」等情形，足證吳容緯當時尚無抽痙、意識障礙、頸僵、前囪門凸出等
    腦膜炎症狀出現，故被告乙○○依吳容緯病狀診斷為咽喉炎並開立肛門塞劑及抗
    生素等藥物，並建議至小兒科門診繼續追蹤，其診療並無不當。
  (三)自訴人雖稱被告乙○○未予吳容緯抽血檢查及住院觀察，其治療過程自有疏失，
    然抽血檢查並不能檢驗出腦膜炎，而需經脊髓液檢查始可確定，以當時情形，實
    無要求乙○○對之為脊髓液檢查之合理性及必要性存在。至於住院觀察依吳容緯
    當時外顯之症狀尚難謂為必要之治療方式，況且乙○○亦建議至小兒科門診繼續
    追蹤，其處置應無失當之處，自訴人之指訴尚非有理。
  (四)又吳容緯至被告丙○○診所就醫係八十八年十一月十日早上六時至七時間，即發
    燒第二天，依自訴人自訴狀所載情形為「持續高燒不退」，丙○○診所之病歷記
    載為「發燒，胃口差」，而當時距吳容緯至奇美醫院診療之時間未逾八小時，綜
    合上述資料可知當時吳容緯之症狀乃持續高燒，其餘病情應與赴奇美醫院治療時
    無甚差異，即吳容緯尚未發生抽痙、意識障礙、頸僵、前囪門凸出等腦膜炎症狀
    ，被告丙○○因而診斷為咽喉炎及口內念球菌感染，並乃給予點滴注射觀察及口
    服藥物，其診療尚無可議之處。自訴人復稱八十八年十一月十一日下午一時許，
    吳容緯有陷於昏迷情形，乃重返丙○○診所要求急診，結果該診所拒絕緊急處理
    ，至下午二時看診時間到，丙○○見吳容緯病情嚴重，即拒收又未作轉診，且未
    為必要之急救措施，致延誤病情等語，唯經被告丙○○堅詞否認，其稱：「當時
    小孩眼神很慌張，一直往上看，我依二十年經驗判斷，病毒已侵入中樞神經，我
    建議他趕快到嘉義基督教醫院」等語，按吳容緯於當時已有陷入昏迷及異常呻吟
    現象，病況顯已危急，家屬必然心急如焚，如自訴人於下午一時許已到達丙○○
    診所，衡諸常情，豈會因診所拒絕緊急處理，而願意枯等一小時？故應以被告丙
    ○○所稱「未到看診時間，自訴人就來敲門，我請他馬上進來看診」情形較為可
    採，而有無建議轉診一節，雖雙方各執一詞，而丙○○未依醫療法規定填具轉診
    病歷摘要，交予病人，則為其所自認，然以當時患嬰情況之緊急，且吳容緯已有
    腦膜炎之部分徵狀出現，在丙○○診所無法為之提供完整治療時，指示自訴人速
    將患嬰送至大醫院急診，應係必然之反應。
  (五)另依嘉義基督教醫院檢送之吳容緯病歷資料及病況說明，該院於吳容緯送抵醫院
    時，除聽取自訴人詳述病嬰情況外，即為之行一般檢查及特殊檢查，經檢查證實
    為肺炎球菌之腦膜炎後，即開立藥物施予治療，故丙○○於八十八年十一月十一
    日下午一時至二時間，既無法確定吳容緯之病因，又無適當設備足以為正確檢查
    ，其建議病人轉診，以便作進一步診斷及治療，應係唯一可行之事，自訴人所稱
    被告丙○○「未為必要急救措施」，並無理由。且原審將本案卷證（包括奇美醫
    院、丙○○診所、嘉義基督教醫院及成大醫院關於吳容緯之病歷資料）送行政院
    衛生署醫事審議委員會鑑定，其鑑定結果亦同本院上開認定，即認被告二人之診
    療尚無不當或過失情事，有該署九十年八月十五日衛署醫字第０九０００五五二
    六九號書函及該署醫事審議委員會第九００七九號鑑定書在卷可按，且經本院再
    將上開病歷送請國立臺灣大學醫學院附設醫院鑑定結果亦認定被告乙○○、丙○
    ○並無疏失之處，亦有該院校附醫秘字第三二八二七號函足稽，是被告二人並無
    業務過失情事，應可認定。雖自訴人之女終因腦膜炎而致雙下肢癱瘓、腦部萎縮
    性水腦、雙耳明顯聽障、大小便失禁、癲癇及嚴重心智發展遲緩，並因而傷重死
    亡，令人有不勝唏噓之慨，惟揆諸一般經驗法則及上揭說明，被告乙○○及丙○
    ○二人於診療自訴人之女時，以當時吳容緯外顯之病狀，尚難要求被告乙○○、
    丙○○能診斷出係腦膜炎而施以適當之治療，渠等二人對自訴人之女之診療既無
    應注意能注意而疏於注意情事，自無令渠等負過失責任之理。
四、此外，本院復查無其他積極證據足以證明被告乙○○、丙○○二人有何業務過失
    犯行，因而原審以不能證明被告等二人犯罪，諭知被告無罪，核無不合。自訴人
    上訴意旨指摘原判決採證不當，為無理由，應予駁回。
據上論斷，應依刑事訴訟法第三百六十八條，判決如主文。
中    華民    國      九十一      年      一      月      三十      日
                                  臺灣高等法院臺南分院刑事第六庭
                                      審判長法官  楊    明    章
                                            法官  戴    勝    利
                                            法官  顏    基    典
右正本證明與原本無異。
不得上訴。
                                      法院書記官  呂    嘉    文
中    華    民    國      九十一      年      二      月      一        日
